臺灣臺中地方法院民事判決　九十年度訴字第一九六四號
　　原　　　告　　丁○○
　　複　代理人　　丙○○
　　　　　　　　　吳咨泓
　　　　　　　　　甲○○
　　　　　　　　　戊○○
　　被　　　告　　乙○○
右當事人間請求損害賠償事件，本院判決如左：
    主    文
原告之訴及假執行之聲請均駁回。
訴訟費用由原告負擔。
    事    實
甲、原告方面：
一、聲明：
（一）被告應給付原告新台幣（下同）二百萬元，及自起訴狀繕本送達翌日起至清償日止，
      按週年利率百分之五計算之利息。
（二）願供擔保請准宣告假執行。
二、陳述：
（一）被告於民國八十四年六月十一日經訴外人黃聯紅、鐘連春之介紹與原告相識後，得知
      原告即將辦理退休，即意圖騙取原告之退休金，遂於每逢星期假日時，主動搭車至台
      中找原告，以取信原告係真心與原告交往。八十五年七月十五日，原告退休；同年九
      月三日，被告即搬至台中與原告同居；九月六日，原告領得退休金二百八十八萬四千
      元。同日，因雙方已達成互定終身、繼續共同生活之合意，原告即將退休金中之二百
      萬元，寄託於被告位於台中市第九信用合作社之戶頭中，並以定存（共有定存單四張
      ，每張面額五十萬元）方式存放以為被告心理上之保障。八十九年五月十三日，被告
      私下取走前開四張定存單不告而別，此後更避不見面。然該二百萬元，係原告畢生辛
      勞所餘之積蓄及賴以維生之資產，原告所以願寄託於被告處，無非以被告願繼續共同
      生活為條件，今被告既不願繼續共同生活，自應將前開寄託物返還原告，方屬是理。
（二）先位主張：本件為附解除條件之消費寄託。
  １、查原告之所以移轉系爭二百萬元之所有權予被告，乃基於雙方間之消費寄託契約，且
      雙方於契約成立伊始，即約定他日如無法繼續共同生活，被告即應將系爭二百萬元返
      還原告，是為附有解除條件之消費寄託契約。今被告既不願繼續共同生活，則解除條
      件已成就，被告自有返還系爭二百萬元之義務。
  ２、原告並非家財萬貫，該二百八十八萬四千元之退休金幾可謂原告之全部家產，更是原
      告退休後賴以度日之老本，況原告交付被告該二百萬元時，兩造不過同居三日，相識
      未深，如何可能無端贈與被告該筆巨額金錢？再從二人交往乃至同居期間，被告食、
      衣、住、行、育、樂及其他一切開支，包括各項雜費、旅遊費用及被告家中之急用，
      皆由原告支出等情觀之，被告平日生活根本無虞匱乏，何需原告另外再贈與被告二百
      萬元用以保障生活？
　３、被告答辯之陳述中言及：「被告係八十五年九月三日至台中與原告共同生活，而同年
　　　月六日原告即將系爭二百萬元贈與被告，其間根本未訂定婚約…」、「原告在兩造相識交
  　　往一年餘後，要求被告前去台中共同生活，當時被告任職於新竹湖口興達股份有限公
      司，月入二、三萬元，而被告因從原告之所請，非但無薪資收入，且須照顧原告起居
      生活及料理家務，加以被告僅係同居人之身份，無法律上名分，原告為補償被告，而
      贈送被告一筆金錢，以資保障，乃情理之常…」等語，然若依此推論，原告亦僅係被
      告之同居人，兩造之間並無法律上之夫妻名分得以保障原告，加以被告又未承諾與原
      告締結婚約，則原告於同居僅三日，即將原告賴以維持退休後生活之二百萬元退休金
      ，贈與給被告，此是否符合情理之常？故被告取得系爭二百萬元，絕非出於原告之贈
      與。
（二）第一備位主張：被告應返還因贈與而為之給付。
  １、系爭二百萬元係屬因訂定婚約而為之贈與，然因被告單方面解除契約，原告得依民法
      第九百七十九條之一，請求返還贈與物：
      按兩造於同居之始，即有訂定婚約之合意，是該婚約應已成立、生效。又原告係因訂
      定婚約而贈與被告系爭二百萬元，今該婚約已因被告不告而別，形同被告單方面解除
      婚約，該婚約既經解除，原告自得請求返還贈與物。
  ２、系爭二百萬元係屬附有負擔之贈與，然被告未履行繼續共同生活之負擔，原告得依民
      法第四百十二條第一項之規定撤銷贈與後，依同法第四百十九第二項，依關於不當得
      利之規定請求返還：
      本件原告因元配患有重度殘障，與原告間早已無婚姻之實，介紹人黃聯紅及鐘連春因
      此才介紹被告與原告相識，讓原告可與被告互相陪伴、共度餘生。因此，兩造當事人
      係以互相扶持、提昇精神生活為目的之同居型態，其以此為負擔內容之贈與契約，應
      無違反公序良俗可言（且負擔應不以得為強制執行之給付為限）。又縱若鈞院仍認以
      「同居」為內容之負擔約定有背於公序良俗而全部贈與契約無效，原告仍得主張依民
      法第一百七十九條之規定，請求被告返還不當得利。被告雖引用最高法院六十七年台
      上字第一九九七號判決之見解，認在此情形原告之給付構成「因不法之原因而為給付
      」，依民法第一百八十條第四款前段之規定，係不得請求返還。然所謂之不法原因，
      須係存在於該「給付」本身者，始有民法第一百八十條第四款之適用可言，今原告所
      為之「贈與」本身，並無違反任何強制規定或背於公序良俗，被告自不得抗辯依前揭
      規定而無返還之義務。
  ３、原告之贈與係附有解除條件之贈與：
      原告之贈與，係附有「被告如不願繼續共同生活，則贈與契約解除」之解除條件。今
      被告既無意繼續共同生活，解除條件顯已成就，原告得依不當得利之規定，請求被告
      返還系爭二百萬元。
（三）第二備位主張：原告得依侵權行為之規定，請求被告返還系爭二百萬元被告並無與原
      告繼續共同生活或締結婚約之真意，而仍表示願與原告共同生活或締結婚約之意思，
      致原告誤信為真，而為系爭二百萬元之交付。被告因故意之詐欺與侵占行為，致原告
      受有系爭二百萬元之財產損害，應依民法第一百八十四條第一項前段之規定，對於原
      告負損害賠償之責任。
（四）原告上揭主張之請求權基礎雖有不同，然請求之基礎原因事實同一，爰請鈞院擇其中
      之一有理由者，為原告勝訴之判決。
三、證據：提出行車執照、退休金給付表、房屋稅繳款書、行動電話費帳單、傳票、扣繳憑
    單、診斷證明書、判決書、確定證明書、行照、存證信函與回執、對帳單各一份、舉發
    違反道路交通管理事件通知單二紙、陳述書三份（均為影本）、相片九張為證；並聲請
    本院函查原告之所得及財產資料，及傳訊證人黃聯紅、鐘連春。
乙、被告方面：
一、聲明：
（一）原告之訴及假執行之聲請均駁回。
（二）如受不利判決，願供擔保免為假執行。
二、陳述：
（一）被告係在八十四年端午節過後不久，經由先前共事之朋友黃聯紅、鍾連春介紹，而與
      原告相識。嗣後兩人交往一年有餘，因互生情愫，並漸有感情，原告即在八十五年八
      月左右，勸說被告辭去新竹湖口興達股份有限公司之工作，並要求被告前往台中與其
      同住。被告基於雙方已有相當情誼，乃同意原告之提議。而在同居之四、五年間，被
      告除白天陪伴原告之母及為其母準備三餐外，亦照顧原告之生活起居，雙方感情甚篤
      。又因原告只有二個女兒，獨缺男孩，深以為憾，乃要求被告作試管嬰兒，被告毫不
      考慮，毅然答應，惜因故未能成功。
（二）原告原任職台灣松下電器股份有限公司，但於八十五年七月間辦理自願退休，領有二
      百多萬元之退休金。某日，原告突主動表示：因其尚有配偶，無法使被告有法律上之
      名分，被告犧牲甚大，其願意贈與二百萬元，以為被告心理及經濟上之保障。雙方即
      在八十五年九月六日，至台中市第九信用合作社，以被告之名義，辦理該二百萬元之
      定期存款。多年來，原告對於贈與該二百萬元一事，向無爭執，亦從未干預被告支用
      該二百萬元事宜，兩造相安無事。迨至八十九年農曆過年前後，被告父親過世，被告
      返回新竹奔喪。在被告父親舉行告別式前夕，原告因不滿其名字未被列入訃聞內，且
      被告家人亦未擬讓其穿戴孝服，致與被告兄長發生口角，遂在被告返回台中後欲再北
      返為父親做三七時，即揚言對被告兄弟不利，亦不讓被告回家。被告認此乃盡人子之
      孝，故未予置理。詎原告竟打電話至新竹，在電話中向被告恫稱：其有攜帶刀棍，旋
      要北上新竹找被告等語，致被告心生畏懼，乃在二嫂鄭鉛妹陪同下，向新工派出所備
      案。原告獲悉上情，即請託介紹人黃聯紅前去安撫被告。被告見狀，念在舊情，亦不
      願再追究，且事後仍返回台中與原告同住。不意原告在被告欲回新竹為父親做四七時
      ，復語出不遜，稱「彭家死光光，要妳回去」等語，並再度揚言對被告家人不利，被
      告見原告之舉措已失卻理智、亦無法勸說溝通，在失望之餘，方返回新竹定居，斷非
      原告所指「侵吞二百萬元後逃逸無蹤」云云。
（三）原告所主張給付系爭二百萬元之原因，前後不一，已有可疑：原告以被告涉嫌詐欺侵
      占等為由，提出刑事告訴，刻正由臺灣臺中地方法院檢察署以九十年度發查字第一三
      一四號偵辦中。原告在該案偵訊時，原指稱該二百萬元係基於信託關係而暫以被告名
      義存款；嗣於本件訴訟中，改主張為消費寄託關係，甚至退而主張係受詐欺而為之贈
      與，或認若無詐欺情事，亦屬附負擔之贈與云云。由此可見，原告對於究竟基於何原
      因而交付系爭二百萬元給被告一事，前後主張反覆，足稽原告之主張不實。且無論原
      告主張本件為信託、消費寄託或附負擔之贈與，均應就有利於己之事實，負舉證證明
      之責任。
（四）被告合法取得系爭二百萬元之所有權，並無侵權行為或不當得利可言：
　　　被告取得系爭二百萬元，係出於原告之贈與，而非基於消費寄託關係。然無論依原告
      主張之上述何種法律關係，被告皆屬善意受讓該二百萬元之占有，並已取得所有權，
      自無所謂侵害原告權利之問題發生。詎原告竟主張被告侵害其所有權，進而請求侵權
      行為之損害賠償或返還不當得利，顯然所主張之法律關係與援引之請求權基礎互有矛
      盾，其請求委無理由。
（五）原告交付系爭之二百萬元予被告，係為給予被告心理上及經濟上之保障，以彌補被告
      無法取得配偶身分之缺憾，已如前述。且既言保障，豈可能僅係「虛給虛存」之消費
      寄託關係？如此又有何「保障」之可言？再被告與原告同居前，原任職興達股份有限
      公司，及至應原告要求至台中同居，始辭去該份工作。被告因與原告同居而失去一份
      穩定之工作，原告為達勸說兩造共同生活之目的、且為使被告在無固定工作收入下，
      仍有一筆定額之金錢供支配使用，致贈送該二百萬元，實合於經驗法則。
（六）系爭二百萬元係出於原告之贈與，徵諸下列各端即明：
　１、原告將系爭二百萬元交給被告後，即由被告在金融機構直接開立帳戶以自己名義為定
      期存款，且存單及印鑑亦由被告自行保管，顯見被告有完全之支配使用權，非僅係受
      託保管而已。
　２、系爭二百萬元之定存利息，每月均逕轉入被告所開立之活儲帳戶內，由被告支領使用
      。其間亦每年更新定存契約一次，甚至在八十七年間，被告唯恐二百萬元全數存入同
      一金融機構有風險，尚且將當中之一百萬元改存於誠泰銀行。倘若該二百萭元僅係被
      告受託保管，被告何以得支領利息使用？又何以得變更原保管方法、自行提領一部分
      至其他金融機構定存？至於被告迄今仍未動用該二百萬元實係日常生活之開銷不大，
      且每月均有二百萬元之定存利息可支用，加以原告有時亦會給與資助使然。原告以此
      推論二百萬元為原告所寄放，故被告未敢動用云云，殊非值採（原告既主張二百萬元
      為消費寄託，則日後被告僅須以相同數額之金錢返還即可，與有無動用，要屬二事，
      即原告以此證明為寄託關係，洵非的論）。
（七）兩造從未訂定婚約，系爭二百萬元並非婚約之贈與物，原告自無以不履行婚約
      為由，據以請求返還二百萬元之理：
      本件被告係八十五年九月三日至台中與原告共同生活，而同年月六日原告即將系爭二
      百萬元贈與給被告，其間根本未訂定婚約。
（八）本件縱屬以同居為條件之贈與，原告請求返還，亦無理由：
      縱令依原告之主張，本件之贈與係附有附款，但原告稱該附款為負擔，故而得在被告
      不履行負擔時，撤銷本件之贈與，殊有誤解。蓋以揆諸民法第四百一十二條第一項之
      規定，贈與附有負擔者，如贈與人已為給付，而受贈人不履行其負擔時，贈與人得請
      求履行其負擔或撤銷其贈與，因此，於附有負擔之贈與，受贈人負有一定給付義務，
      並以得請求履行為原則。惟請求同居或履行婚約，在法律性質上，非可認為係給付行
      為，且不得強制請求履行，是以同居為贈與之負擔，並不符合當事人意思及社會一般
      通念。易言之，原告主張本件屬於附有負擔之贈與一節，難謂無疑。矧且，有婦之夫
      某男與某女約定，以同居為條件贈與財物，男方雖已為給付，但女方拒不同居，就此
      案例，最高法院著有二則判決。其中六十五年台上字第二四三六號判決認為：一旦終
      止同居關係，仍須將贈與物返還之約定，因有背善良風俗，依民法第七十二條之規定
      ，該約定無效，但贈與契約仍然有效；另六十七年度台上字第一九九七號判決則認：
      贈與附停止條件，條件違反公序良俗，贈與契約具有不法性，亦歸無效，但贈與人已
      為給付者，構成不法原因給付，依民法第一百八十條第四款之規定，不得請求返還。
      而觀以上開二則判決要旨，固對於究竟僅條件無效抑或連同贈與契約本身均屬無效，
      有見解歧異之處。然就結果而言，二則判決均屬相同，即贈與人不得請求返還其所為
      之給付，故原告以被告表示不願繼續同居而訴請被告返還其所贈送之二百萬元，依實
      務見解，誠無理由。
三、證據：提出離職證明書一份、相片一張、存摺明細二份為證（除相片外均為影本）。
    理    由
一、本件原告起訴主張：兩造於八十四年六月十一日，經由訴外人黃聯紅及鐘連春介紹認識
　　；八十五年八月底，被告自興達股份有限公司離職，旋於同年九月三日，自新竹前來台
    中與原告同居；原告則於八十五年七月間退休，於同年九月六日領得退休金二百八十八
    萬四千元，並於當日提領二百萬元現金交予被告，由被告以自己之名義，定存（定存單
    四張，每張面額五十萬元）於台中市第九信用合作社等情，業據其提出退休金給付表及
    台中市第九信用合作社各類所得扣繳憑單各一紙為據，復為被告所不爭執，原告此部分
    之主張，自堪信為真正。
二、原告另主張：被告於八十九年五月十三日，攜走前揭定存單離開台中並返回新竹居住後
    ，即避不見面。然原告於八十五年九月六日交付系爭二百萬元予被告時，係因兩造本有
    繼續共同生活及訂定婚約之合意，原告始基於消費寄託之意思，將該二百萬元交予被告
    保管。今被告既無繼續共同生活之意願，自應認為消費寄託契約之解除條件成就，被告
    應將前開二百萬元返還原告。又縱認原告之給付係出於贈與，亦因被告不告而別而婚約
    解除，或被告未履行贈與契約之負擔（繼續共同生活），或贈與契約之解除條件（被告
    不願繼續共同生活）成就，原告皆得依民法第九百七十一條請求返還因訂定婚約而為之
    贈與，或依同法第四百十二條第一項之規定撤銷贈與後，依第四百十九條第二項，依不
    當得利之規定請求返還贈與物，或於贈與契約失其效力後，依民法第一百七十九之規定
    ，請求返還不當得利。最後，於上開攻擊方法未獲採認時，因被告自始即有詐欺之故意
    ，並於八十九年五月十三日離開同居地後，顯露侵奪原告系爭二百萬元之故意與事實（
    其以詐稱願共同生活及締結婚約為餌，致使原告誤信為真，而將該二百萬元交付被告；
    又被告於嗣後攜走前揭定存單、避不見面），皆該當於民法第一百八十四條第一項前段
    之侵權行為，爰併以侵權行為之法律關係為第二備位主張，請求被告返還該二百萬元等
    語。
三、被告則以：該二百萬元係原告主動表示：因其尚有配偶，無法使被告擁有法律上之名分
    ，故願意贈與二百萬元，以為被告心理及經濟上之保障。故原告給付該二百萬元予被告
    之始，即為未附有負擔或解除條件之贈與。又兩造之間從未訂定婚約，系爭二百萬元並
    非訂定婚約之贈與物，原告自無以未履行婚約為由，而請求返還該二百萬元之理。再本
    件並非以同居為條件之贈與，縱設屬實，亦因原告之給付係屬不法之原因之給付，依民
    法第一百八十條第四款前段，原告亦不得請求返還。是本件原告之主張即屬全無理由等
    語，資為抗辯。
四、兩造之間對於原告係基於何種法律關給付系爭二百萬元，及該法律關係是否附有負擔或
    解除條件等項存有爭執。經查：
（一）原告先位主張係基於消費寄託之法律關係而為給付，此為被告所否認。原告固稱：兩
      造從交往乃至同居期間，被告食、衣、住、行、育、樂及一切開支，包括各項雜費、
      旅遊費及被告家中急用，皆由原告支出，被告生活無虞，何須原告另外再贈與二百萬
      元用以保障生活？且原告僅於同居三日後，即將退休後賴以維生之二百萬元退休金贈
      與給被告，此是否符合情理之常？故被告取得系爭二百萬元，絕非出於原告之贈與等
      語，並提出被告就醫證明、存證信函與回執各一份、陳述書三份、相片九張等為據，
      並聲請傳訊證人黃聯紅。然：１、按「寄託物為代替物時，如約定寄託物之所有權移
      轉於受寄人，並由受寄人以種類、品質、數量相同之物返還者，為消費寄託。自受寄
      人受領該物時起，準用關於消費借貸之規定」，民法第六百零二條第一項定有明文。
      是消費寄託之契約特性有三：一為以代替物為標的物，二為標的物所有權之移轉，三
      為預慮受寄人將來有返還之義務為原則。２、本件從原告所述兩造交往之過程及其所
      提前開物證之證據資料觀之，皆不足以推得原告給付系爭二百萬元時，兩造有以消費
      寄託為原因關係且預慮將來被告有返還義務之合意。證人即兩造之介紹人黃聯紅固到
      庭證稱：「知道（原告有交一筆錢給被告）。在八十九年母親節前一天晚上，被告打
      電話給我，她說：
      『我與原告意見不合，我不想回去原告住處，我願意把二百萬元還給原告』…
      」等語，然對於原告為何將系爭金錢交給被告（原因關係），及該筆金錢存放
      何處、以何方式存放（被告處理、運用金錢之方式）等問題，皆稱：「我不知
      道」等語，顯見證人黃聯紅對於原告為何給付系爭二百萬元予被告之原因關係
      未臻明瞭，其所為之證言自不足為原告有利之認定。
      是原告稱：兩造間係屬（附解除條件之）消費寄託關係等語，即無所據。
（二）原告另第一備位主張：兩造之間係屬因訂定婚約而為之贈與，或附有負擔（被
      告應繼續共同生活）之贈與，或附有解除條件（被告不願繼續共同生活）之贈
      與。然：
  １、原告主張兩造訂定婚約之事實，業為被告所否認。原告雖以證人黃聯紅為證據
      方法，惟依黃聯紅之證言：黃聯紅與鐘連春固曾收受兩造贈與之禮金，惟該禮
      金係為酬謝證人介紹兩造認識，而非酬謝證人作兩造婚約之媒人。是原告稱：
      兩造有訂定婚約，且系爭金錢為因訂定婚約而為之贈與等情，亦難採憑。
  ２、被告雖抗辯：兩造間為未附有負擔及解除條件之贈與等語，惟於兩造間具有贈
      與契約之法律關係並無爭執，自應認原告於給付系爭二百萬元時，確係以贈與
      契約為原因關係。
  ３、原告雖另主張：兩造間之贈與契約附有負擔或解除條件，惟對於該負擔或解除
      條件約定之存在，則無任何舉證以實其說，自難信為真正。
      從而，原告應係基於未附有負擔或解除條件之贈與契約，而給付系爭二百萬元
      予被告，殆可認定。
（三）原告雖另第二備位主張：被告有詐欺或侵奪原告所有物之侵權行為。惟：
  １、兩造間之贈與契約既未附有負擔或解除條件，則原告究出於何動機為贈與，純
      繫於原告自身之心理事實，要不足以拘束被告。況從被告於八十五年間即受系
      爭二百萬元之贈與，惟遲至八十九年五月間，始因雙方爭執而離去等歷程觀之
      ，被告亦無詐欺之情事可言。
  ２、被告係因贈與而取得系爭二百萬元之所有權，則其自有自由使用、收益、處分
      其所有物之權（民法第七百六十五條參照），原告仍謂被告有故意侵占之行為
      ，致其權利受損等情，亦屬無據。
（四）本件既屬未附有負擔與解除條件之贈與，兩造之間關於以「同居」為負擔或解
      除條件之契約效力若何之法律論述，即與本件無關，爰不加以析述。又原告於
      贈與之時，雖屬有配偶之人，然非不得為自己財產上之自由處分行為。又被告
      於受領贈與物時，雖明知原告為有配偶之人，然兩造當時已有同居之事實存在
      ，本件復無以「負擔」或「條件」進一步強化同居關係之合意存在，本院因認
      兩造間所為之贈與契約，無違反公共秩序或善良風俗之情形，其贈與契約應屬
      適法、有效，併此敘明。
五、綜上所述，原告係基於贈與之原因關係而給付系爭二百萬元予被告，且該贈與契
    約未附有負擔或解除條件，原告主張之請求權皆不成立，其請求被告返還系爭二
    百萬元，及自起訴狀繕本送達翌日即九十年七月四日起至清償日止，按週年利率
    百分之五計算之遲延利息，自無理由，應予駁回。原告之訴既經駁回，其假執行
    之聲請即失所附麗，應併予駁回。
六、本件事證已臻明確，兩造其餘之攻擊、防禦方法與舉證，核與本件判決結果無影
    響，爰不一一論述。
七、結論：本件原告之訴為無理由，依民事訴訟法第七十八條，判決如主文。
中　　　華　　　民　　　國　　九十一　　年　　　三　　　月　　　十二　　日
                            臺灣臺中地方法院民事第四庭
~B審判長法　官
~B　　　法　官
~B　　　法　官　鄧敏雄
右為正本係照原本作成
如對本判決上訴，須於判決送達後廿日內向本院提出上訴狀
中　　　華　　　民　　　國　　九十一　　年　　　三　　　月　　　十二　　日
~B法院書記官　黃惠君
